臺灣高等法院民事判決　　　　　　　　 96年度消上易字第3號
上　訴　人即　戊○○
附帶被上訴人
訴 訟 代理人　廖虹羚律師
上　 訴　 人　姿怡貿易有限公司
法 定 代理人　甲○○
訴 訟 代理人　易定芳律師
被 上 訴人即　東森得易購股份有限公司
附 帶 上訴人
法 定 代理人　乙○○
訴 訟 代理人　丙○○
　　　　　　　丁○○
上列當事人間損害賠償事件，上訴人對於中華民國96年1月26日
臺灣臺北地方法院94年度消字第8號第一審判決各自提起上訴，
被上訴人提起附帶上訴，本院於96年4月17日言詞辯論終結，判
決如下：
    主  文
戊○○、姿怡貿易有限公司之上訴及東森得易購股份有限公司之
附帶上訴均駁回。
第二審訴訟費用由戊○○、姿怡貿易有限公司、東森得易購股份
有限公司各自負擔。
    理  由
一、戊○○起訴主張：戊○○於民國92年8月間向東森得意購股
    份有限公司（下稱東森公司）之電視購物頻道購買由姿怡貿
    易有限公司（下稱姿怡公司）代理之淨白水嫩膚膜組1盒（
    下稱系爭商品），詎使用後，皮膚竟出現紅腫、發炎等現象
    ，經就醫診斷為接觸性皮膚炎，並有嚴重黑色素沈澱及不正
    常白斑現象，迄今未痊癒，且需長時間持續治療，嗣經測試
    證實係因使用系爭商品產生皮膚過敏現象，經與東森公司聯
    繫後，東森公司委請姿怡公司與戊○○聯絡瞭解相關事宜，
    但僅負擔2次醫療費用即不再聞問。姿怡公司進口系爭商品
    至台銷售，應依法附註中文標示及說明書，且內容不得較原
    產地之標示及說明書簡略，然該商品除包裝上英文標示外，
    未依法附加任何中文標示及說明書，致戊○○無法清楚知悉
    使用方法及注意事項，造成戊○○皮膚嚴重受傷，應與東森
    公司負連帶賠償責任，爰依消費者保護法及侵權行為之法則
    ，求為命姿怡公司、東森公司連帶給付新臺幣（下同）101
    萬4,265元（即醫療費用1萬260元、看病車資4,005元、精神
    慰撫金100萬元）及起訴狀繕本送達翌日起算法定遲延利息
    之判決【原審判決姿怡公司、東森公司應連帶給付戊○○21
    萬4,265元（即醫療費用1萬260元、看病車資4,005元、精神
    慰撫金20萬元）及東森公司自94年8月16日起、姿怡公司自9
    4年8月17日起，均至清償日止，按年息百分之五計算之利息
    ，並駁回戊○○其餘之訴；戊○○、姿怡公司分別就其敗訴
    部分提起上訴，東森公司則就其敗訴部分提起附帶上訴】，
    並上訴聲明：(一)原判決關於駁回戊○○下開之訴部分廢棄。
    (二)姿怡公司、東森公司應再連帶給付戊○○80萬元及東森公
    司自94年8月16日起、姿怡公司自94年8月17日起，均至清償
    日止，按年息百分之五計算之利息。就姿怡公司之上訴則答
    辯聲明：上訴駁回。就東森公司之附帶上訴則答辯聲明：附
    帶上訴駁回。
二、上訴人姿怡公司則以：戊○○係於92年8月間購買系爭商品
    ，卻在93年6月7日始因接觸性皮膚炎就診，其間相距10個月
    ，足見戊○○之皮膚炎與系爭商品無關。又戊○○於94年1
    月10日委請國立臺灣大學醫學院附設醫院（下稱臺大醫院）
    進行貼膚試驗，測試結果顯示對鎳與面膜呈陽性反應，惟該
    試驗之面膜是否即為系爭商品，尚有疑問。又鎳為皮膚常見
    之過敏原，該測試報告無法證明系爭商品含鎳，戊○○之皮
    膚紅腫反應亦可能肇因於其他常見之過敏原。至於戊○○之
    白斑係屬尋常性白斑，並非使用面膜可能引起之過敏反應，
    戊○○之皮膚受傷顯與系爭商品無因果關係，戊○○請求損
    害賠償，為無理由。又姿怡公司在系爭商品包裝內均附有中
    文說明書，標明其成分及使用方式等，均符合法律規定等語
    ，資為抗辯，並上訴聲明：(一)原判決不利於姿怡公司部分廢
    棄。(二)上開廢棄部分，戊○○在第一審之訴及假執行之聲請
    均駁回。就戊○○之上訴則答辯聲明：上訴駁回。
三、東森公司則以：戊○○主張其臉部紅腫、發炎係使用系爭商
    品所致，東森公司否認之，上開現象是否因使用系爭商品所
    致，或係使用他牌商品或其他原因所致，兩者間有無因果關
    係，應由戊○○負舉證責任。東森公司僅係廣告代理業，並
    無消費者保護法適用等語，資為抗辯，並附帶上訴聲明：(一)
    原判決不利於東森公司部分廢棄。(二)上開廢棄部分，戊○○
    在第一審之訴及假執行之聲請均駁回。就戊○○之上訴則答
    辯聲明：上訴駁回。
四、經查戊○○於92年8月間向東森公司之電視購物頻道購買由
    姿怡公司代理之系爭商品，嗣於93年6月7日間因皮膚出現紅
    腫、發炎等嚴重黑色素沈澱及不正常白斑現象，經多次赴醫
    診治，診斷為接觸性皮膚炎之事實，為兩造所不爭執，並有
    診斷證明書可稽（原審卷7-10頁），堪信為真實。
五、戊○○主張伊因使用系爭商品致皮膚產生紅腫、發炎等接觸
    性皮膚炎，姿怡公司、東森公司應負連帶賠償責任等語，雖
    為姿怡公司、東森公司所否認，並分別以前開情詞置辯，惟
    查：
   (一)按從事設計、生產、製造商品或提供服務之企業經營者，於
    提供商品流通進入市場，或提供服務時，應確保該商品或服
    務，符合當時科技或專業水準可合理期待之安全性；企業經
    營者違反前2項規定，致生損害於消費者或第三人時，應負
    連帶賠償責任。但企業經營者能證明其無過失者，法院得減
    輕其賠償責任；又從事經銷之企業經營者，就商品或服務所
    生之損害，與設計、生產、製造商品或提供服務之企業經營
    者連帶負賠償責任。但其對於損害之防免已盡相當之注意，
    或縱加以相當之注意而仍不免發生損害者，不在此限，消費
    者保護法第7條第1項、第3項及第8條第1項分別定有明文。
    查姿怡公司自陳系爭商品係其委託國內東春實業社生產製造
    ，屬保養品類（原審卷136頁背面、本院卷26頁），姿怡公
    司自係系爭商品之製造兼經銷之企業經營者。又姿怡公司陳
    稱係將系爭商品交由東森公司在東森購物台廣告銷售（原審
    卷120頁），而戊○○係於92年8月間向東森公司之電視購物
    頻道購買系爭商品，為東森公司所不爭執，東森公司亦屬提
    供系爭商品流通進入市場經銷之企業經營者，是戊○○主張
    姿怡公司為系爭商品從事設計、生產、製造之企業經營者，
    應負消費者保護法第7條所定之製造人責任；而東森公司為
    提供系爭商品流通進入市場經銷之企業經營者，受消費者保
    護法第8條第1項之規範，須與製造者負連帶責任，應屬有據
    。東森公司辯稱伊僅係廣告代理業，並無消費者保護法適用
    云云，並不足採。
  (二)按消費者保護法施行細則第5條規定：「本法第7條第1項所
    定商品或服務符合當時科技或專業水準可合理期待之安全性
    ，應就下列情事認定之：一商品或服務之標示說明。二商品
    或服務可期待之合理使用或接受。三商品或服務流通進入市
    場或提供之時期。」是消費者依上開第8條第1項前段、第9
    條規定請求企業經營負商品損害賠償責任，雖無庸證明商品
    流通進入市場時，不符合當時科技或專業水準可合理期待之
    安全性，及其損害之發生與該商品欠缺可合理期待之安全性
    間有因果關係，但就其係按商品之標示說明，於通常、合理
    使用狀態下發生損害之事實，仍應先負舉證責任，必消費者
    已盡此證明之責，企業經營者始需依同法第7條之1規定負舉
    證責任，以免承擔損害賠償之責。故消費者須先證明其損害
    之發生與商品之合理使用具有相當因果關係，始得令商品經
    銷業者或製造業者就其商品負賠償之責。戊○○主張伊係使
    用系爭商品後，始發生皮膚紅腫等發炎現象等語，雖為姿怡
    公司、東森公司所否認，惟查系爭商品1組共45片，保存年
    限36個月，有系爭商品之中文說明書可稽（原審卷103頁）
    ，以戊○○所主張約2星期使用1片（本院卷38頁背面），即
    每月約使用2片計算，約可使用22個月，且衡諸常情，面膜
    屬消耗品，除有使用不適而停用情形外，一般消費者均係於
    商品用盡後，始再購買或選擇其他品牌；再者，戊○○於93
    年6月間發現皮膚有紅腫等發炎現象，曾至東森公司留言系
    爭商品於之前使用並無異狀，最近使用後臉部產生紅腫現象
    ，亦有東森得易購供應商客訴訊息查詢/回覆可稽（原審卷1
    02頁），是戊○○主張伊於93年6月間發生皮膚紅腫等發炎
    現象時仍係使用系爭商品，應屬可採，姿怡公司辯稱戊○○
    係於92年8月間購買系爭商品，迄93年6月7日始因接觸性皮
    膚炎就診，其間相距10個月，戊○○之皮膚炎應與系爭商品
    無關云云，並不足採。至戊○○主張系爭商品未檢附中文標
    示或說明書乙節，既已據姿怡公司提出系爭商品之中文說明
    書為證，且戊○○亦自承有說明書（原審卷112頁），戊○
    ○所為此部分之主張，並不可採。又查戊○○於使用系爭商
    品後發覺有紅腫等不舒服現象乙節，業經證人即戊○○友人
    張永政證稱伊於93年6月6日下午至戊○○家吃飯聊天，晚上
    有看到戊○○敷面膜，隔天早上戊○○打電話給伊說她臉腫
    起來，伊有去看，看到戊○○臉紅腫，2、3天後，戊○○說
    是貼面膜關係，戊○○說面膜係在東森購物台買的等語（原
    審卷109頁背面-110頁），及證人李湘德證稱伊於93年6月6
    日下午至戊○○家打牌、泡茶，晚上有看到戊○○敷面膜，
    隔天中午伊打電話給戊○○，戊○○說她當天沒有上班，因
    臉發炎去看皮膚科，當天下午伊去戊○○家看她，看到戊○
    ○臉紅腫等語屬實（原審卷110頁背面-111頁），因事發之
    日距該二證人作證之95年6月19日（原審卷109頁）已時隔2
    年之久，記憶難免模糊，尚難僅因該二證人就93年6月6日至
    戊○○住處之原因，及看見戊○○敷面膜暨離去之時間有些
    許出入，即遽認渠等所為上開證言不可採。另依系爭商品之
    中文說明書記載，使用方式為：「清潔臉部後，將面膜敷貼
    於全臉，約15分鐘後即可取下。若臉上仍有精華液，指腹輕
    彈助其吸收」、保存方法為：「置放於陰涼處並避免兒童觸
    及」、「保存年限為36個月」，可見系爭商品使用方法與市
    面流通相關面膜產品使用方式大抵相符，並無特殊之處，戊
    ○○係45年7月15日出生（原審卷7頁），為中年女性，購買
    系爭商品無非係為美容、保養並減緩老化之用，衡情應當對
    面膜使用方式知之綦詳，姿怡公司、東森公司復未就戊○○
    使用系爭商品之方式或保存方法爭執有何不當之處，自應認
    戊○○係在系爭商品保存期限內合理使用該商品，且於使用
    後發生異常紅腫現象時，即依系爭商品中文說明書所記載之
    注意事項（原審卷103頁），採取必要之防範措施。又戊○
    ○因接觸性皮膚炎、白斑於94年1月3日至臺大醫院就診，並
    進行皮膚切片，病理檢查顯示有發炎後色素減少，於94年1
    月10日進行貼膚試驗，測試結果顯示對鎳與面膜呈現陽性反
    應，有該院診斷證明書可證（原審卷9頁），而「有關貼膚
    試驗為診斷接觸性皮膚炎之最重要的皮膚檢查，貼膚試驗之
    過程有世界統一標準，由『國際接觸性皮膚炎研究團體』IC
    DRG統一制訂，一般流程為：1.選擇適當濃度（各種物質之
    濃度，亦由ICDRG統一制訂；若有未知濃度之物質，則視使
    用者使用時之濃度決定）之疑似過敏物質或接觸物質，將其
    混合於適當之溶劑中（一般為凡士林或水）。2.將上述測試
    物質置於貼膚測試試藥盤中。3.以膠帶將藥盤與測試物固定
    於患者的背部或上臂處（必須選取無發炎的皮膚）。4.靜置
    48小時後拆除膠帶與試藥盤，並清除測試物質。5.判讀反應
    時間為第48小時與第96小時（即測試第2日與第4日），若在
    第96小時於貼膚測試處仍有持續紅腫反應，且反應強度較第
    48小時強烈或一樣，則判斷為對該測試物質呈陽性反應，亦
    即代表受試者之免疫系統中具有可識別測試物質的免疫細胞
    ，足以產生皮膚過敏反應。對鎳與面膜呈陽性反應，表示受
    試者對前兩項物質在第96小時於貼膚測試處仍有持續紅腫反
    應，意即代表受試者之免疫系統中具有可識別鎳與面膜內含
    物質的免疫細胞，足以產生皮膚過敏反應。此點可解釋戊○
    ○前使用面膜後出現皮膚紅腫癢等不適反應。至於鎳原本就
    是臺灣人常見的皮膚過敏原，可能與本次病情無關。本院所
    進行測試之面膜係由戊○○所提供，其品牌與戊○○宣稱使
    用後出現不適的面膜係同一品牌。戊○○原本使用面膜所產
    生的臉部紅、腫、癢等反應，可能是使用面膜所引起。至於
    戊○○目前臉上出現的白斑，由於罹患白斑的患者很多，有
    可能恰好於使用面膜後出現尋常性白斑，且本院所進行面膜
    貼膚測試的部位於日後追蹤時亦未出現白斑，因此無法判斷
    戊○○白斑的病因係使用面膜所致」，有臺大醫院95年11月
    10日校附醫秘字第0950002898號函可按（原審卷152-153頁
    ），戊○○主張伊係使用系爭商品而造成伊皮膚紅腫、發炎
    等接觸性皮膚炎現象，自屬可信，是系爭商品存有瑕疵而與
    戊○○所受損害間具有相當因果關係，堪予認定。
  (三)姿怡公司雖提出由臺灣檢驗科技股份有限公司就系爭商品出
    具鑑驗報告認為符合標準云云（原審卷45頁），惟上開報告
    所測試樣品係於93年7月3日，顯與戊○○使用系爭商品並非
    同一批號，已難作為系爭商品檢驗合格之依據，況該測試項
    目僅有總生菌數，尚難謂同一批號商品成分或製造流程均無
    瑕疵，不足作為其商品於流通進入市場，符合當時科技或專
    業水準可合理期待之安全性之證明。另東森公司係從事經銷
    之企業經營者，就本件損害之防免未舉證已盡相當之注意，
    或縱加以相當之注意而仍不免發生損害，戊○○依消費者保
    護法第8條第1項請求東森公司與姿怡公司連帶負賠償責任，
    即屬有據。又違反保護他人之法律，致生損害於他人者，負
    賠償責任；又不法侵害他人之身體或健康者，對於被害人因
    此喪失或減少勞動能力或增加生活上之需要時，應負損害賠
    償責任；不法侵害他人之身體、健康者，被害人雖非財產上
    之損害，亦得請求賠償相當之金額，民法第184條第2項、第
    193條第1項及第195條第1項亦分別定有明文。戊○○既已證
    明其損害之發生與系爭商品之通常使用具有相當因果關係，
    姿怡公司、東森公司身為商品製造商、經銷商，其所製造、
    經銷系爭商品顯有瑕疵，致戊○○身體受有損害，顯然違反
    上開保護他人之法律，就其商品自應負侵權行為之損害賠償
    責任，並得請求非財產上之損害。茲就賠償金額項目，分述
    如下：
  (1)戊○○主張醫療費用共計1萬260元之事實，業據提出達美皮
    膚專科診所、蔡仁雨皮膚科診所、長庚紀念醫院、康寧醫院
    、臺北醫學大學附設醫院及臺大醫院等出具之醫療費用單據
    為證（原審卷12-28頁），且為姿怡公司、東森公司所不爭
    執，核係戊○○為診治所生必要費用，應予准許。
  (2)戊○○主張伊因就醫支出計程車及停車費用4,005元之事實
    ，亦據提出計程車資證明及統一發票為證（原審卷29-32頁
    ），且為姿怡公司、東森公司所不爭執，經核就醫地點與戊
    ○○住所地距離，上開計程車資及停車費用尚屬適當，亦應
    准許。
  (3)精神慰撫金部分：本院審酌戊○○使用系爭商品造成身體健
    康受損情節、東森公司利用電視頻道從事經銷商品，為國內
    知名電視購物業者，姿怡公司係系爭商品製造商，於接獲戊
    ○○投訴後，未能善盡企業經營者責任，實施必要消費者保
    護措施，致戊○○身體、健康受有傷害，迄未完全復原（本
    院卷33頁）等一切情狀，認戊○○請求精神慰撫金100萬元
    尚嫌過高，應以20萬為適當，逾此範圍請求，不應准許。
六、綜上所述，戊○○依消費者保護法及侵權行為之法則，請求
    姿怡公司、東森公司應連帶給付21萬4,265元（10,260元
    +4,0 05元+200,000元＝214,265元）及自起訴狀繕本送達之
    翌日即東森公司自94年8月16日起，姿怡公司94年8月17日起
    ，均至清償日止，按年息百分之五計算之利息部分，自屬應
    予准許；至超過上開部分之請求，即屬不應准許。原審就上
    開應予准許部分，為姿怡公司、東森公司敗訴之判決，並無
    不合，姿怡公司、東森公司之上訴及附帶上訴論旨指摘原判
    決此部分不當，求予廢棄改判，為無理由。另戊○○上訴請
    求姿怡公司、東森公司應再連帶給付80萬元本息部分，為無
    理由，應予駁回。
七、兩造其餘之攻擊或防禦方法及未經援用之證據，經本院斟酌
    後，認為均不足以影響本判決之結果，自無逐一詳予論駁之
    必要，併此敘明。
八、據上論結，戊○○、姿怡公司之上訴及東森公司之附帶上訴
    均為無理由，依民事訴訟法第449條第1項、第78條，判決如
    主文。
中　　華　　民　　國　　96　　年　　5　　月　 　1 　　日
                    民事第十三庭
　　　　　　　　　　    審判長法　官  劉勝吉
                              法　官  高鳳仙
                              法　官  陳駿璧
正本係照原本作成。
不得上訴。
中　　華　　民　　國　　96　　年　　5 　　月　　2 　　日
　　　　　　　　　　　　　　　書記官  黃  愛
